【裁判字號】    88,自,562
【裁判日期】    890914
【裁判案由】    詐欺等
【裁判全文】
臺灣高雄地方法院刑事判決                          八十八年度自字第五六二號
    自  訴  人  丁○○
                丙○○
                庚○○
                乙○○
                戊○○
                丑○○○
    共      同
    自訴代理人  甲○○
                子○○
    被      告  己○○
    選任辯護人  陳妙泉
                盧俊誠
    被      告  壬○○
    選任辯護人  陳妙泉
右列被告因詐等案件，經自訴人提起自訴及追加自訴，本院判決如左：
    主  文
己○○、壬○○均無罪。
    理  由
一、本件自訴及追加自訴意旨略以：（一）緣己○○、壬○○均在位於高雄縣大社鄉
    ○○路十一號之國巨股份有限公司（下稱國巨公司）任職，二人為男女朋友關係
    ，分別擔任公司之股長及技術員，渠二人明知其等財務狀況惡劣，已無力支付會
    款，竟共同意圖為自己不法之所有，於民國八十五年十一月十日，在上址，共同
    出面佯邀丙○○、丁○○、庚○○、乙○○及戊○○等人（下稱丙○○等五人）
    ，參加其所召募每期會金新台幣（下同）五千元，會員三十三人，會期自八十五
    年十一月十日起至八十一年十一月止，於每月十日開標，並於每隔三個月之二十
    五日加標一次，採外標制之互助會，致丙○○等五人信以為真，分別參加一會、
    二會或三會，嗣於八十七年五月十日竟擅自宣布止會，致丙○○、丁○○、庚○○、乙○○及戊○○等人，被詐騙十三萬元、十二萬元、十二萬五千元、二十八
    萬元及二十八萬元之會款。（二）又己○○、壬○○明知渠等經濟已陷困境，無
    力支付會款，仍共同意圖為自己不法之所有，於八十六年三月，參加以丑○○○
    為會首之互助會，致丑○○○不疑有詐，允己○○、壬○○以「阿義」名義參加
    三會，每會會金五千元，會員二十五人，會期自八十六年三月至八十八年三月止
    （下稱Ａ會），詎己○○、壬○○參加後，即分別於八十六年四月、六月及十二
    月，密集得標，每次標取會款均約為十二餘萬元；又於八十七年一月間，共同意
    圖為自己不法之所有，參加以丑○○○為會首之互助會，致丑○○○不疑有他，
    允渠二人以「阿福」、「阿億」、「惠芬」之名義參加三會，每會會金五千元，
    共三十一會，會期自八十七年一月起至八十八年十二月止，每月五日開標，且每
    三個月加標一次（下稱Ｂ會），詎己○○、壬○○入會後，旋即於八十七年二月
    、六月五日及六月二十日得標，計分別標取會款約十五萬元、十二萬元及十三萬
    元，惟Ａ、Ｂ二會自八十七年八月起，即未繳納會款，總計詐得會款約四十餘萬
    元等語。
二、按犯罪事實應依證據認定之，無證據不得推定其犯罪事實，刑事訴訟法第一百五
    十四條定有明文；而不能證明被告犯罪者，應諭知無罪之判決，復為同法第三百
    零一條第一項所明定。又自訴人之指訴，其旨即在使被告受刑事訴追，是其指訴
    是否可採，仍須視其指訴有無瑕疵，及有無其他積極事證可為證明為斷，如無瑕
    疵，且就其他方面調查復與事實相符，始足採為論罪科刑之基礎，倘其指述尚有
    瑕疵，而所憑之事證復未能就其指訴之事實為適切之證明者，即難遽認其指訴為
    可採。
三、本件自訴人丙○○等五人自訴被告己○○、壬○○涉犯刑法第三百三十九條第一
    項之詐欺取財罪嫌，無非以：（一）被告己○○對其與被告壬○○共同召募之互
    助會，於第六會時即八十六年三月間，即無法如數支付得標款予得標會員癸○○
    ，顯見其等於起會之初，即無法正常開標，且已陷支付不能，惟被告二人竟召募
    互助會，之後又參加丑○○○召募之Ａ會互助會；（二）而且被告己○○除參加
    其與被告壬○○共同召募之互助會一會外，尚參加丑○○○為會首之Ａ、Ｂ互助
    會六會，故八十七年間，被告己○○、壬○○每月應繳納之會款連同利息，高達
    七萬元，被告己○○及壬○○之薪資顯無法承擔此鉅額會款，此外被告己○○尚
    須繳納上海商業銀行之貸款利息九千餘元及土地銀行之貸款利息八千餘元，及被
    告己○○參加以郭永生為會首之五千元互助會，故己○○早已支付不能，而此並
    為壬○○所知悉；（三）又被告己○○及壬○○擔任會首之互助會止會後，表示
    渠二人已無力支付會款，惟卻於八十七年六月五日及六月二十日，分別搶標自訴
    人丑○○○擔任會首之Ｂ會，並各得款十餘萬元，且未用以償還其他自訴人；（
    四）又被告壬○○曾經代己○○開標等，為其論罪依據。訊據被告己○○、壬○○均堅決否認上開犯行，被告己○○辯稱：（一）伊於八十五年十一月十日時召
    募互助會時，並無參加其他互助會，且尚未向銀行貸款，而且伊每月薪水四萬餘
    元，又兼買賣股票，故伊於召募互助會時，並無支付不能情形；又伊召募互助會
    後，均正常開標，直到八十七年五月間，因買賣股票虧錢，一時週轉不靈，部分
    會員拒不繳納會款或繳納不足，始宣布止會，惟止會後，伊仍主動簽發本票予自
    訴人丙○○等五人，並按月清償部分積欠之會款，直到八十八年二月月遭公司遣
    散後，始未再繼續償還，故伊召募互助會時，並無不法所有之意圖等語；（二）
    又八十六年三月間癸○○得標時，伊雖未將全部得標會款交予癸○○，惟此係癸○○同意將部分款項借伊使用，且開標後一星期，伊曾問黃某是否需用錢，倘需
    用，可立即歸還，結果黃某表示不用，願意以後扣抵會款，故伊於八十六年三月
    參加丑○○○Ａ會互助會時，並未陷入經濟困境；且伊於八十七年間，標取丑○○○召募之Ｂ會後，仍繼續繳納會款，直到八十七年十二月間，並非從八十七年
    八月間即未繳納；故伊並非假藉入會之名，行詐騙之實。被告壬○○則辯稱：因
    己○○欲召募互助會，惟公司規定幹部不得召募互助會，伊始同意擔任掛名會首
    ，實際上互助會之會務包括開標、收取會款等，均由己○○負責，伊僅偶爾代轉
    部分會員之會款予己○○而已，故該互助會與伊無涉；又伊僅參加丑○○○召募
    之Ｂ會互助會一會，並未參加丑○○○召募之Ａ會互助會，而且該Ｂ會互助會，
    雖於八十七年六月二十日標取，惟此係伊借予己○○標用，並事先徵得丑○○○
    同意，故得標後之死會會款，應由丑○○○向己○○收取，與伊無關等語。經查
    ：
（一）被告己○○部分：
  １、被告己○○確於八十五年十一月十日召募每期會金五千元，會員三十三人，會
      期自八十五年十一月十日起至八十一年十一月止，於每月十日開標，並於每隔
      三個月之二十五日加標一次，採外標制之互助會，並以被告壬○○為會首，其
      中自訴人丙○○等五人分別參加一會、二會或三會，嗣於八十七年五月十日，
      被告己○○宣布止會等情，業據自訴人丙○○等五人指述綦詳，並有互助會單
      一紙在卷可稽，且為被告己○○及壬○○所不否認，固堪認定。惟查被告己○○於八十五年十一月十日召募互助會時，並未參加其他互助會，亦未向銀行貸
      款，此業據被告己○○供述在卷，並無債務超過所得情形，而且止會之日，距
      被告己○○八十五年十一月十日召募互助會之日，已長達一年半之久，僅餘八
      會活活會（全部會員三十三會），衡情倘被告己○○係故意召募互助會行騙，
      其理應於召募之初，即宣布止會，豈有待互助會進行至尾聲時，始宣布止會之
      理；抑且，宣布止會後，被告己○○即主動簽發本票予自訴人丙○○等五人，
      表示願分期償還，並於止會後，陸續償還欠款至八十七年十月間，償還期間長
      達五個月，此為自訴人丙○○等五人陳述甚明，並有本票數紙在卷可稽，而之
      後雖曾中斷還款，惟被告己○○仍勉力償還，其中自訴人丙○○部分，分別於
      八十八年二月間，委託死會會員癸○○將死會會錢一萬元繳予自訴人丙○○，
      並於八十八年五月間，由被告己○○償還一萬二千元，再於八十八年六月五日
      ，被告己○○標取丑○○○Ｂ會會款後，償還自訴人丙○○約三、四萬元，此
      業據自訴人丙○○陳明在卷，核與證人癸○○之證述大致相符；自訴人丁○○
      部分，其最後一次還款時間則為八十八年二月間，總計自止會後被告己○○已
      償還六萬元；自訴人庚○○部分，最後一次還款時間為八十八年一月間，自止
      會後，被告己○○共償還約六萬元；自訴人乙○○及戊○○部分，則分別於八
      十七年十月十四日償還三萬元，十月三十一日償還一萬六千元，八十八年一月
      十二日償還一萬元等情，均據被告己○○供述甚詳，並為自訴人丁○○、庚○○、乙○○及戊○○所不否認，準此，被告己○○止會後，既主動簽發本票予
      自訴人丙○○等五人，且於八十七年十月之前，均陸續償還，之後雖曾中斷還
      款，惟仍勉力部分還款至八十八年初，其分別償還金額均達數萬元，足徵被告
      己○○確有還款之誠意，僅因一時經濟拮据，無法如數償還，是其辯稱其並非
      故意召募互助會詐騙會款，係因召募之後，一時週轉困難，致無法繼續開標等
      語，洵非無據。
  ２、至於，被告己○○所召募之互助會，固於第六會左右即八十六年三月間，未能
      將得標款如數交予得標會員癸○○，尚積欠五萬元，癸○○並同意扣抵日後應
      繳之會款，未提前償還，此業據證人癸○○證述屬實，而被告己○○亦不否認
      未將得標款如數交予癸○○，惟先辯稱係因未能向會員收足會款，無法按期交
      予癸○○，惟當月收期後，即將欠款交予癸○○云云，嗣則辯稱伊係收齊會款
      後，經癸○○同意向其借款五萬元，惟開標後一星期，伊曾詢問黃某是否需用
      錢，如需用伊可馬上返還，惟黃某稱不需用錢，願意日後扣抵會款云云，而癸○○嗣亦附和被告己○○第二次之辯詞，惟查被告己○○兩次之辯解，非但前
      後不符，而且與證人癸○○之前之證述亦相矛盾，參以癸○○於第六會即標取
      會款，倘非其急需用款，豈有於起會之初，即標會之理，是被告己○○所辯係
      因癸○○不需用該款，而借予伊，並同意日後扣抵會款云云，及證人癸○○附
      和其詞，均屬卸責及迴護之詞，不足採信。雖然如此，惟此充其量僅足證明被
      告己○○於八十六年三月間開標時，一時發生經濟困難而已，尚難以此推論被
      告己○○於召募互助會之初，即有支付不能情形，尤其被告日後仍如期開標，
      直至第二十五會始宣布止會，顯見其當時僅係一時週轉困難，致無法將全部得
  標款交予癸○○，尚難據此逕認被告己○○於召募互助會之初，即有財務惡劣
      狀況。至於被告己○○於八十七年間，是否因參加數個互助會及負擔銀行利息
      ，而有支付不能情形，則屬召募互助會之後，是否發生財務困難問題，尚與其
      於召募之初，有無支付不能，有無不法所有意圖無關。
  ３、又查，被告己○○於八十六年三月間，一時發生週轉困難，致未能將全部會款
      交予得標會員癸○○之同時，固又參加自訴人丑○○○召募之Ａ會互助會，並
      於八十六年四月、六月及十二月，分別得標，嗣並自八十七年四、五月間開始
      拖欠，直至同年八月間即開始未繳，固據自訴人丑○○○指述在卷，惟被告己○○於八十七年六月五日標取丑○○○召募另一Ｂ會互助會時，已同意自訴人
      丑○○○自得標會款中，將Ａ、Ｂ二會拖欠之會款扣還，且於全部活會均標取
      後之八十七年十月間，曾拿三萬元償還自訴人丑○○○，其中被告己○○於八
      十七年六月二十日，向被告壬○○借名標取之Ｂ會會款，被告己○○更且按期
      給付會款至八十八年十二月間，此亦據自訴人丑○○○自承在卷。準此，被告
      己○○入會之初，固一時發生週轉困難，惟其既於得標時，同意自得標會款中
      扣抵拖欠之會款，並於全部活會標取之後，再主動償還三萬元，並於借用被告
      壬○○之名標取會款之後，又再繼續按期繳納死會會款達六個月之久，足徵其
      於入會之初，並無不法所有之意圖；參以按一般常情，因財力困難，而參加互
      助會標取會款以應急者，所在多有，且被告己○○當時尚在國巨公司上班，而
      且擔任股長一職，獲有固定之薪資收入，並且尚投資股票，有額外之收益，並
      非全無資力，如謂其經濟狀況不佳，即不得參加自訴人丑○○○之助互會，實
      有違社會互助之法則，故被告己○○辯稱其並無詐騙自訴人丑○○○之意圖，
      洵非無據。
  ４、再查，自訴人丑○○○召募之Ｂ會互助會，於八十六年六月五日開標時，本由
      案外人郭麗香得標，惟被告己○○竟以半拜託、半威脅方式，向自訴人丑○○○及郭麗香表示，倘此會不讓其得標，往後將不繳納會款，致郭麗香及丑○○○心生畏懼，同意改由被告己○○得標等情，業據自訴人丑○○○指稱在卷，
      被告己○○亦不否認要求郭麗香出讓一節，惟否認威脅稱倘不同意，將不繳納
      會款等語。查姑且不論其二人所述何者為真，縱認自訴人丑○○○所述真實，
    亦僅係被告己○○於八十六年六月五日標會時，有無使用脅迫手段，使人行無
      義務之事或妨害人行使權利，應否構成強制罪而已，尚與施用詐術者有間，是
      自訴人丑○○○上開指述，與被告己○○是否詐騙會款無涉。再者，被告己○○召募之互助會，於八十七年五月間即宣布止會，而自訴人丑○○○與被告己○○為同事關係，該互助會之會員又均為國巨公司之職員，則被告己○○於八
      十七年六月五日標會時，自訴人丑○○○理應知悉被告己○○經濟已陷困境，
      事實上自訴人丑○○○亦不否認於被告己○○八十六年六月五日標會之前，即
      聽聞告己○○欲止會一事，則自訴人丑○○○於同意被告己○○標會時，既知
      被告己○○已發生財務困難，惟其仍同意被告己○○標會，自無陷於錯誤之可
      言。
（二）被告壬○○部分：
  １、查被告己○○召募之互助會，固以被告壬○○為會首，惟此係因被告二人任職
      之國巨公司禁止公司幹部召募互助會，故被告己○○始委請好友即被告壬○○
      擔任名義上會首一節，業據被告壬○○供承在卷，核與被告己○○供述相符，
      並據自訴人丙○○等五人及證人癸○○、辛○○分別指稱及證述無訛，自訴人
    丙○○等五人雖指稱被告壬○○實際上亦參與該互助會云云，惟被告壬○○則
      供承伊僅偶爾代轉部分會員之會款予被告己○○，並未參與互助會會務等語，
      惟查該助互會相關之召募會員、開標、收取會款及交付得標款等會務，均由被
      告己○○負責，僅開標當天適遇被告己○○輪休時，始委託被告壬○○代為開
      標等情，業據被告己○○供述甚詳，而且自訴人丙○○等五人，均係被告己○○邀約入會，及自訴人丁○○及庚○○之會款均交予被告己○○，自訴人丙○○之會款，亦大部分交予被告己○○，僅偶爾未遇時，始交予被告壬○○代轉
      等情，業據自訴人丁○○、許邱芬及丙○○指稱在卷；至於自訴人乙○○、戊○○為夫妻關係，其會款均由被告戊○○處理，而戊○○大部分均交予被告壬○○等情，固據自訴人乙○○及戊○○指述在卷，惟此係因被告戊○○與被告
      壬○○同在公司二樓工作，故被告戊○○乃就近交給被告壬○○，委其代轉予
      被告己○○等情，業據被告壬○○供明在卷，被告己○○亦供稱戊○○係因公
      司規定上班時間，作業員不能隨意走動，故其就近交予被告壬○○代轉予伊等
      情，而自訴人戊○○亦不否認其與被告壬○○同在公司二樓上班，及上班時間
      不趕隨意走動一節，則自訴人戊○○顯係因上班時間，不便直接交予被告己○○，始就近委託被告壬○○代轉甚明。至於開標部分，雖被告壬○○否認代為
      開標一事，惟倘被告己○○輪休，即由被告壬○○代為開標一節，已據被告己○○供述如前，並據自訴人丙○○及庚○○指述無訛，顯見被告壬○○辯稱未
      代為開標一語，與事實不符。雖然如此，惟與互助會相關之召募會員、開標、
      收取會款及交付得標款工作，既僅開標及收取會款，始偶由被告壬○○代為開
      標及由其代轉部分會員會款，而且被告壬○○與被告己○○又屬同事兼好友關
      係，此為被告二人所供承，自訴人丙○○等五人更且指稱其二人為男女朋友關
      係，顯見其二人關係非比尋常，則被告壬○○因己○○輪休，代為開標，及代
      轉部分會員之會款，亦屬情理之常，尚難以此遽予推論其亦參與互助會，而與
      被告己○○同為會首，況且，被告己○○召募互助會時，並無不法所有意圖，
      已如前述，則被告壬○○自更無與之有何犯意聯絡之可言，是被告壬○○辯稱
      其未詐騙自訴人丙○○等五人，應足採信。
  ２、又查，被告壬○○僅以「惠芬」名義，參加丑○○○於八十七年一月間召募之
      Ｂ會互助會一會，而未參加其於八十六年三月間召募之Ａ會互助會一節，業據
      被告壬○○供述無訛，核與被告己○○之供述及自訴人丑○○○嗣後於本院之
      陳述相符，是自訴人丑○○○原先指稱被告壬○○與被告己○○共同意圖為自
      己不法之所有，利用參加Ａ會機會，詐騙會款云云，即失所依據。
  ３、末查，被告壬○○以「惠芬」之名參加自訴人丑○○○之Ｂ會互助會，業於八
      十七年六月二十日借予告己○○標用一節，固據被告壬○○供承在卷，核與被
      告己○○供述相符。對此，被告二人固辯稱於標取之前，自訴人丑○○○即知
      悉此事，並同意將來向被告己○○收取會款云云，惟此為自訴人丑○○○所否
      認，且被告壬○○自承丑○○○係將得標之會款交予伊，及得標後之第一次會
      款，係向伊收取等情，惟倘自訴人丑○○○事先同意被告壬○○將會借予被告
      己○○標取，並向被告己○○收取會款，則其理應將得標款直接交予被告己○○，並直接向其收款，豈有輾轉經由被告壬○○交付得標款，並於得標後第一
      次收款時，向被告壬○○收款之理，是被告壬○○辯稱事先徵得丑○○○同意
      ，而將會借予被告己○○標用云云，委無足取。儘管如此，惟被告壬○○於借
      予被告己○○標用之前，既均正常繳納會款，且於八十七年六月二十日即第七
      會始標取會款，標取之後，又一直由被告壬○○或己○○按期繳納會款至八十
      七年十二月間，總計繳納期間常達一年之久，占全部會期的一半，此為自訴人
      丑○○○所自承，衡情倘被告壬○○於入會之初或標會時，有詐騙意圖，其豈
      有於得標前均按期繳納會款，至第七會始標取會款，並於得標後，再繼續如期
      繳納會款至八十七年十二月間之理，顯然被告壬○○係因其借予被告己○○標
      用之後，認死會會款應由被告己○○繳納，始未繼續繳納會款，而非有何不法
      所有意圖；參以被告壬○○於本件辯論終結後，業與自訴人丑○○○達成民事
      上和解，同意分期償還餘款，此有和解書一紙在卷可考，足徵被告壬○○於入
      會及標會之初，並無詐騙意圖。
四、綜上所述，被告己○○既非於召募助互會之初，及其參加丑○○○召募之互助會
    及標會時，有何不法所有之意圖，被告壬○○則未參與被告己○○召募之互助會
    ，且於參加丑○○○所召募之互助會時或得標時，亦無詐騙丑○○○之不法意圖
    及行為，自均不得論以詐欺罪責，本件應純屬債務不履行之民事糾葛，此外，復
    查無其他積極證據足資證明被告二人有何詐欺犯行，既不能證明被告二人犯罪，
    爰依法均為無罪判決之諭知。
據上論結，應依刑事訴訟法第三百四十三條、第三百零一條第一項一項前段，判決如
主文。
中      華      民      國      八十九      年      九    月    十四    日
                                    臺灣高雄地方法院刑事第七庭
                                        法  官    李  璧  君
右正本證明與原本無異。
如不服本判決，應於判決送達後十日內，向本院提出上訴狀。
                                        書記官    李  忠  霖
中      華      民      國      八十九      年      九    月    二十    日


司法院資訊處製作；財團法人民間司法改革基金會備份。
